臺灣臺中地方法院刑事判決　　　　　 96年度沙簡上字第516號
上　訴　人
即　被　告　丙○○
　　　　　　　　　　國民
　　　　　　　　　　　23號
上列上訴人即被告因詐欺案件，不服本院沙鹿簡易庭九十六年度
沙簡字第一四０號中華民國九十六年四月十九日第一審簡易判決
（聲請案號：臺灣臺中地方法院檢察署九十五年度偵字第一五一
三四號）提起上訴，本院管轄之第二審合議庭判決如下：
    主    文
原判決撤銷。
丙○○幫助意圖為自己不法之所有，以詐術使人將本人之物交付
，處有期徒刑月，如易科罰金，以銀元佰元即新臺幣玖佰元
折算壹日，減為有期徒刑壹月又拾伍日，如易科罰金，以銀元
佰元即新臺幣玖佰元折算壹日。
    犯罪事實
一、丙○○能預見將自己帳戶存摺、金融卡、密碼及印章交付予
    不詳身分之人使用，足供他人作為詐騙財物匯款之工具，竟
    仍基於幫助他人詐欺取財之未必故意，於民國九十四年十二
    月有日至九十四年十二月二十日間之某日，在不詳地點，將
    其所有之彰化大城郵局（局號0000000號，帳號0000000號）
    帳戶存摺、金融卡、密碼及印章，以不詳代價交付予姓名、
    年籍不詳之成年人，容認他人作為詐欺取財之工具。該姓名
    、年籍不詳之人取得上開帳戶資料後，即意圖為自己不法之
    所有而基於詐欺取財犯意，於九十四年十二月二十日十一時
    許，向乙○○佯稱係公司「黃總」，因當日有一張五十萬元
    之支票要供兌現，要求乙○○匯款新臺幣（下同）四十萬元
    ，致使乙○○陷於錯誤，於同日如數匯款至丙○○前開帳戶
    後，始知受騙。
二、案經乙○○訴由臺中市警察局第五分局報告臺灣臺中地方法
    院檢察署檢察官偵查後聲請以簡易判決處刑。
    理    由
一、查上訴人即被告（下稱被告）丙○○對於本判決所引用之下
    列各項證據方法之證據能力，於本院準備程序時均表示無意
    見，且於法院調查證據時，知有刑事訴訟法第一百五十九條
    第一項不得為證據之情形，亦未於言詞辯論終結前聲明異議
    ，茲審酌該等言詞陳述及書面陳述作成時之情況，認並無不
    宜作為證據之情事，依刑事訴訟法第一百五十九條之五之規
    定，自得作為證據，合先敘明。
二、訊據被告固於警詢、偵查中否認有上開犯行，辯稱：前開郵
    局之存摺、印章及提款卡不之在何時遺失了，一直到想去郵
    局存前才發現，不知道為何變成他人詐欺取財的匯款帳戶云
    云，惟於本院準備程序中則坦認前揭犯行，並稱：因為有人
    說伊中獎了，那個人就叫伊去辦理語音轉帳，他要拿去用，
    會給伊好處，所以伊就給他帳戶號碼及密碼，但是那個人伊
    不認識，伊知道錯了等語。經查：
  (一)被告前開自白，核與被害人乙○○於警詢中之指訴情節相符
    ，並有丙○○所有之上開彰化大城郵局以局號帳號查詢客戶
    基本資料表、客戶歷史交易清單（中區）、警察機關函索資
    料詳情表、資料卡、業務往來申請書、印鑑卡暨顧客資料卡
    、存摺存款—交易明細查詢在卷可稽；另有臺灣郵政股份有
    限公司彰化郵局九十六年六月二十二日彰營字第0960101084
    號函所附之使用電話語音服務申請書（含國民身分證）影本
    一份在卷可考，以其上註既有「申請語音轉帳用」等字樣，
    並加蓋「丙○○」之印鑑，以及該申請書上亦經蓋有「丙○
    ○」之印鑑一節以觀，堪信為被告丙○○所親自申請，此核
    與其於本院審理中自白坦承之情節相符而堪予採認。是綜前
    所述，堪認被告事後於本院審理中坦認犯罪之自白屬實。
  (二)按今日一般人至郵局或銀行開設帳戶使用，實非難事，並無
    任何特別資格之限制，如非供犯罪之非法使用，衡諸常情，
    自無置自己名義帳戶不用，而取得他人帳戶使用之必要。且
    金融存款帳戶事關存戶個人財產權益之保障，其與存戶印鑑
    章結合，具高度專有性，若非申請人本人或與本人親密關係
    者，難認有何理由可自由流通使用該存摺之必要，一般人皆
    有妥為保管，防阻他人任意使用之認識，縱因特殊情況偶有
    交付他人使用之需，亦必然深入瞭解用途後再行提供以使用
    ，方符常情。而該等專有物品如落入不明人士手中，極易被
    利用為與財產有關之犯罪工具，此又係具備一般生活智識者
    皆能體察之常識；參以邇來詐欺者使用他人存摺作為指示被
    害人匯款工具之犯罪類型層出不窮，並廣經媒體披載，凡對
    社會動態尚非全然不予關注者均能知曉。
  (三)本件被告丙○○係具有一般智識程度之成年人，對於上開各
    情自有認識，竟仍將自己前開郵局帳戶之存摺、提款卡等資
    料，以不詳代價交付予姓名、年籍不詳之成年人使用，被告
    主觀上顯具有縱使該姓名、年籍不詳之成年人取得該存摺、
    提款卡或密碼後，持以作為欺取財之用，亦不違背其本意之
    不確定故意至明。然以被告僅係單純依該姓名、年籍不詳之
    成年人要求提供前開郵局之帳戶存摺、提款卡等資料，並未
    參與詐騙被害人財物之構成要件行為，是主觀上僅係基於幫
    助他人詐欺取財之意思，亦屬無疑。
  (四)綜上所陳，被告前開自白確與事實相符，均堪信採。本件事
    證明確，被告上開犯行洵堪認定。
二、查本件被告丙○○行為後，九十四年二月二日修正公布之刑
    法條文，業於九十五年七月一日施行，新刑法第二條第一項
    之規定，係規範行為後法律變更所生新舊法律比較適用之準
    據法，於新刑法施行後，應適用新刑法第二條第一項之規定
    ，為「從舊從輕」之比較。另於比較時應就罪刑有關之共犯
    、未遂犯、想像競合犯、牽連犯、連續犯、結合犯，以及累
    犯加重、自首減輕暨其他法定加減原因（如身分加減）與加
    減比例等一切情形，本於統一性及整體性原則，綜其全部罪
    刑之結果而為比較（最高法院九十五年五月二十三日刑事庭
    第八次會議決議參照）。經查：
  (一)刑法第三百三十九條第一項之詐欺取財罪，其罰金刑之法定
    刑原為得科或併科銀元一千元以下罰金，因罰金罰鍰提高標
    準條例第一項前段規定，提高為十倍，為得科銀元一萬元以
    下罰金。而依修正後刑法施行法第一條之一規定：「（第一
    項）中華民國九十四年一月七日刑法修正施行後，刑法分則
    編所定罰金之貨幣單位為新臺幣。（第二項）九十四年一月
    七日刑法修正時，刑法分則編未修正之條文定有罰金者，自
    九十四年一月七日刑法修正施行後，就其所定數額提高為三
    十倍。但七十二年六月二十六日至九十四年一月七日新增或
    修正之條文，就其所定數額提高為三倍」，及刑法第三十三
    條第五款修正為：「主刑之種類如下：五、罰金：新臺幣一
    千元以上，以百元計算之」等規定觀之，依修正後之法律，
    刑法第三百三十九條第一項詐欺取財罪所得科處之罰金刑最
    高額為新臺幣三萬元、最低額為新臺幣一千元，然依被告行
    為時即修正前刑法第三十三條第五款規定之罰金最低額為銀
    元一元，並提高十倍計算，前開罰金刑，最高額為銀元一萬
    元，最低額為銀元十元，若乘以三倍而換算為新臺幣，最高
    額雖與新法同為新臺幣三萬元，然最低額僅為新臺幣三十元
    。因此，比較上述修正前、後之刑罰法律，自以被告行為時
    即修正前關於科處罰金刑之法律較有利於被告。（原審漏未
    說明，併予補充之。）
  (二)被告行為時之刑法第四十一條第一項前段規定：「犯最重本
    刑為五年以下有期徒刑以下之刑之罪，而受六個月以下有期
    徒刑或拘役之宣告，因身體、教育、職業、家庭之關係或其
    他正當事由，執行顯有困難者，得以一元以上三元以下折算
    一日，易科罰金。」又被告行為時之易科罰金折算標準，修
    正前罰金罰鍰提高標準條例第二條前段（現已刪除）規定，
    就其原定數額提高為一百倍折算一日，則本件被告行為時之
    易科罰金折算標準，應以銀元三百元折算一日，經折算為新
    臺幣後，應以新臺幣九百元折算為一日。惟九十五年七月一
    日修正公布施行之刑法第四十一條第一項前段則規定：「犯
    最重本刑為五年以下有期徒以下之刑之罪，而受六個月以下
    有期徒刑或拘役之宣告者，得以新臺幣一千元、二千元或三
    千元折算一日，易科罰金。」，比較修正前後之易科罰金折
    算標準，以九十五年七月一日修正公布施行前之規定，較有
    利於被告，則應依刑法第二條第一項前段，適用修正前刑法
    第四十一條第一項前段規定，定其折算標準。
  (三)又被告行為時之刑法第三十條規定：「幫助他人犯罪者，為
    從犯。雖他人不知幫助之情者，亦同。從犯之處罰，得按正
    犯之刑減輕之。」，修正後之刑法第三十條則規定：「幫助
    他人實行犯罪行為者，為幫助犯。雖他人不知幫助之情者，
    亦同。幫助犯之處罰，得按正犯之刑減輕之。」，僅文字修
    正，其法律效果並無不同，對被告不生有利或不利之影響，
    應適用裁判時即修正後之刑法第三十條規定（最高法院九十
    五年第二十一次刑事庭會議決議參照）
  (四)綜合上述各條文修正前、後之比較，揆諸前揭最高法院決議
    ，及修正後刑法第二條第一項前段、但書規定之「從舊從輕
    」原則，綜其全部罪刑之比較結果，修正後刑法及刑法施行
    法之規定並非較有利於被告，本案自應一體適用被告行為時
    即修正前刑法及罰金罰鍰提高標準條例第一條前段、修正前
    罰金罰鍰提高標準條例第二條之規定，予以論處。
三、查前揭詐騙集團成員，基於為自己不法所有之犯意，以前揭
    詐欺之方式，使被害人乙○○陷於錯誤，而將本人之財物交
    付，其等所為，係觸犯刑法第三百三十九條第一項之詐欺取
    財罪。按刑法上之幫助犯，係指以幫助之意思，對於正犯資
    以助力，而未參與實施犯罪之行為，且幫助犯之幫助行為，
    對於正犯之犯罪實施，僅須具有助成或促成之作用為已足，
    不以具體之有效性為要件。是核本件被告丙○○將存摺、提
    款卡及密碼等物交付予前揭詐騙集團供詐欺取財使用，其本
    身並未參與詐欺取財之犯罪行為，顯係以幫助之意思，參與
    詐欺取財構成要件以外之行為，為幫助犯，核被告所為，應
    成立刑法第三十條第一項、第三百三十九條第一項之詐欺取
    財罪之幫助犯，並依刑法第三十條第二項之規定減輕其刑。
四、按關於刑之量定，係實體法上賦予法院得為自由裁量之事項
    ，苟已斟酌刑法第五十七條各款所列情狀，而未逾越法定刑
    度，或濫用其權限，即不得任意指摘為違法，最高法院七十
    二年度臺上字第六六九六號、七十五年度臺上字第七０三三
    號判例、九十五年度臺上字第七三一五號、第七三六四號判
    決均可參照。且在同一犯罪事實與情節，如別無其他加重或
    減輕之原因，下級審法院量定之刑，亦無過重或失輕之不當
    情形，則上級審法院對下級審法院之職權行使，原則上應予
    尊重，最高法院八十五年度臺上字第二四四六號判決意旨亦
    足參照。本案被告所犯之刑法第三十條、第三百三十九條第
    一項之幫助詐欺罪，其法定刑為「五年以下有期徒刑、拘役
    或科或併科一千元以下罰金」。而原審依檢察官聲請簡易判
    決處刑書記載之犯罪事實，於法定刑度內量處被告有期徒刑
    三月，並諭知易科罰金之折算標準，難謂有何違法失當之處
    。被告雖以上述理由認原審量刑過重，伊也是被害者，請求
    改判從輕量刑一情，惟按金融存款帳戶事關存戶個人財產權
    益之保障，其與存戶印鑑章結合，具高度專有性，若非申請
    人本人或與本人親密關係者，難認有何理由可自由流通使用
    該存摺之必要，一般人皆有妥為保管，防阻他人任意使用之
    認識，縱因特殊情況偶有交付他人使用之需，亦必然深入瞭
    解用途後再行提供以使用，方符常情，業如前述，尚非得由
    被告逕以不知道帳戶會被拿去做不法使用云云解免其刑事責
    任，是被告前揭將帳戶資料交付予他人之行為，實具幫助詐
    欺之不確定故意，從而，本院審以上情，認原審判決認事用
    法並無不當，量刑亦屬妥適。惟查，被告犯罪後，中華民國
    九十六年罪犯減刑條例於九十六年七月十六日施行，被告之
    犯罪時間，係於九十六年四月二十四日以前所為，合於該條
    例之規定，應減其刑期二分之一，原審未及適用而予以減刑
    ，自有未洽，應由本院撤銷改判，並依該條例之規定，減刑
    如主文所示，並依修正前刑法第四十一條第一項之規定，諭
    知易科罰金之折算標準，以示懲儆。
五、至被告請求分期易科罰金乙節，因屬判決確定後檢察官執行
　  權限，亦無從由法院決定。是被告此部分之上訴，亦無理由
    ，無從准許。
六、本件被告經合法傳喚，無正當理由不於審判期日到庭，爰不
    待其陳述，由檢察官一造辯論而為判決，併此敘明。
據上論斷，應依刑事訴訟法第四百五十五條之一第一項、第三項
、第三百六十九條第一項前段、第三百七十一條、第三百七十三
條、第三百六十四條、第二百九十九條第一項前段，刑法第二條
第一項前段、第三十條第一項、第二項、第三百三十九條第一項
、（修正前）第四十一條第一項前段、（修正前）第三十三條第
五款，罰金罰鍰提高標準條例第一條前段、（修正前）第二條，
現行法規所訂貨幣單位折算新臺幣條例第二條，中華民國九十六
年減刑條例第二條第一項第三款、第七條、第九條，判決如主文
。
本案經檢察官甲○○到庭執行職務。
中　　華　　民　　國　　96　　年　　8 　　月　　14　　日
                  刑事第四庭  審判長法  官  林宜民
                                    法  官  許惠瑜
                                    法  官  林學晴
上正本證明與原本無異。
本件不得上訴。
                                    書記官  賴淵瀛
中　　華　　民　　國　　96　　年　　8 　　月　　14　　日
【附錄本案論罪科刑法條全文】
刑法第三百三十九條第一項：
意圖為自己或第三人不法之所有，以詐術使人將本人或第三人之
物交付者，處五年以下有期徒刑、拘役或科或併科一千元以下罰
金。
